【裁判字號】    98,消債抗,45
【裁判日期】    980508
【裁判案由】    更生事件
【裁判全文】
臺灣臺中地方法院民事裁定  98年度消債抗字第45號
抗  告  人  甲○○
上列抗告人因消費者債務清理條例更生事件，對於民國98年3月
19日本院98年度消債更字第81號裁定提起抗告，本院裁定如下：
    主  文
抗告駁回。
抗告程序費用新臺幣壹仟元由抗告人負擔。
    理  由
一、抗告意旨略以：(一)抗告人於民國97年10月因舊疾復發致泌尿
    道感染，經中國醫藥大學附設醫院診斷，建議抗告人應休養
    並持續門診追蹤治療，抗告人收入因而有重大變更，致履行
    協商顯有重大困難，自符合消費者債務清理條例第151條第6
    項準用第5項之規定，應准許抗告人開始更生程序。且觀消
    費者債務清理條例之立法目的，係為使陷於經濟上困境之消
    費者，得分別情形依本條例所定重建型（更生）或清算型（
    清算）債務清理程序清理債務，藉以妥適調整其與債權人及
    其他利害關係人之權利義務關係，保障債權人之公平受償，
    並謀求消費者經濟生活之更生機會，從而健全社會經濟發展
    ，則抗告人既有不可歸責於己事由致履行協商顯有重大困難
    ，自應裁定抗告人開始更生程序。(二)依司法院民事廳提供「
    協商更生程序簡圖（民眾解說版）」所載，債務人提出更生
    方案係基於裁定債務人開始更生程序之前提，原審未裁定抗
    告人開始更生程序，即逕自認定抗告人無更生方案履行可能
    ，程序上顯有瑕疵。再按上述文件所載，法院不認可更生方
    案，則應裁定開始清算程序，若認抗告人無履行更生方案之
    可能而不予認可，依程序亦應裁定同時終止清算程序。綜上
    ，原審認事用法既有違誤，原裁定自有不當，為此請求廢棄
    原裁定，並准抗告人開始清算程序並同時終止清算程序等語
    。
二、按債務人對於金融機構因消費借貸、自用住宅借款、信用卡
    或現金卡契約而負債務，在聲請更生或清算前，應提出債權
    人清冊，以書面向最大債權金融機構請求協商債務清償方案
    並表明共同協商之意旨，消費者債務清理條例第151條第1項
    定有明文。而債務人與金融機構協商成立者，不得聲請更生
    或清算，但因不可歸責於己之事由，致履行顯有重大困難者
    ，不在此限；本條例施行前，債務人依金融主管機關協調成
    立之中華民國銀行公會會員辦理消費金融案件無擔保債務協
    商機制與金融機構成立之協商，準用前項之規定，同條例第
    151條第5項、第6項分別定有明文。足見債務清償方案成立
    後，債務人即應按其條件履行，僅限於「因不可歸責於己之
    事由致該方案履行顯有重大困難甚或履行不能」，始能聲請
    更生或清算。此項規定在避免債務人任意毀諾已成立之協商
    ，濫用更生或清算之裁判上債務清理程序。但協商成立後，
    法院如按債務清償方案之內容、債務人之清償能力降低原因
    及減少程度等具體情狀等各別判斷下，足以認定債務人在清
    償期間發生「不可預料」之情事，致債務人履行債務清償方
    案確有重大困難者，應准予債務人利用裁判上債務清理程序
    清理債務。反之，若為協商成立前已存在，或尚未發生但債
    務人可合理預見其發生之事由，債務人於協商時本即應加以
    考慮在內，經其評估後與金融機構協商成立後，應受該成立
    之協議所拘束，自不得執此協商成立前已存在或可合理預見
    其發生之情事，主張係不可歸責於債務人之事由。再者，債
    務人因浪費、賭博或其他投機行為，致財產顯然減少或負擔
    過重之債務者，法院應為不免責之裁定，同條例第134條第4
    款定有明文。
三、查抗告人於消費者債務清理條例施行前之95年8月22日，就
    其積欠各金融機構之無擔保債務，利用金融主管機關協調成
    立之中華民國銀行公會會員辦理消費金融案件無擔保債務協
    商機制，與各債權銀行成立協商，約定自95年9月起，分80
    期，利率7%，每月28,248元，依各債權銀行債權金額比例清
    償債務，有協議書乙份附於原審卷可憑。
四、抗告人聲請更生，主張其自97年10月起毀諾之原因，係因抗
    告人原幫忙婆婆於菜市場賣魚貨，每月收入約25,000元至30
    ,000 元，後因前夫周寒斌外遇，兩人於96年2月9日離婚，
    由抗告人獨自照顧兒子周耿陞，長期以來皆賴周寒斌每月給
    予兒子扶養費15,000元清償每月協商金額，抗告人雖曾另尋
    工作，以增加收入，但迫於景氣不好，想找臨時工實有困難
    ，且因抗告人長期以來有急性腎炎，醫師診斷後建議要多休
    息，抗告人每月需維持最低基本生活費及扶養兒子周耿陞，
    已不足以支付協商月付金額，抗告人收入顯有重大變更，履
    行協商顯有重大困難云云。經查，95年協商成立時，抗告人
    每月收入約25,000元至30,000元（見抗告人之民事陳報狀）
    ，其收入情形，在與最大債權銀行達成協商前後並無顯著不
    同，而抗告人扶養子女之生活費用及醫療費用之支出，均顯
    屬債務人於協商成立前已存在或可合理預見其發生之情事，
    且協商當時抗告人之收入扣除生活費用後，明顯已不足繳付
    協商金額，但抗告人既仍同意依協商之內容，且亦依約繳納
    至97年10月間，顯見抗告人除收入外，應另有其他資金來源
    ，足堪負荷其每月應還之債務，是抗告人所述尚難認有不可
    歸責於己之事由。
五、就債權銀行於原審所提出抗告人所積欠信用卡債務之消費明
    細觀之，抗告人多次在銀樓、百貨公司消費，每次消費金額
    達數萬元、數千元，而上開消費均非日常生活所必需之消費
    帳款。以抗告人收入不豐之情形，抗告人本應量入為出，惟
    其仍恣意消費，是上開消費屬奢侈、浪費之行為，核與消費
    者債務清理條例第134條第4款所稱：「浪費、賭博或其他投
    機行為，致財產顯然減少或負擔過重之債務」等不免責事由
    相當。
六、抗告人自承自96年2月迄今都沒有找到固定工作，目前沒有
    收入，雖抗告人陳稱願將前夫每月支付之教育補助費15,000
    元拿出來作為更生方案每月清償之金額。惟上開款項僅屬其
    對於前夫之債權，是否能每月收受，仍屬未定，更何況上開
    款項係用以照顧其子之費用，矧抗告人所列每月生活支出達
    14,900元，又如何能負擔支應。抗告人既無收入，則其提出
    之更生方案無履行可能，其聲請更生，與更生之本旨亦有不
    符。經原審訊問各該債權人亦表明反對債務人之更生聲請，
    有各債權人之陳報狀在卷可參，顯見本件縱令進入更生程序
    ，亦將因其更生方案無法獲致債權人會議通過或法院認可而
    宣告清算，且經清算程序，抗告人亦難獲免責，徒增程序勞
    費，毫無實益。
七、抗告人既與債權銀行成立協商，自不得任由抗告人毀諾，濫
    用債務清理程序，若抗告人認該原協商方案有其他不適情形
    ，即應再循協商途徑，由債權銀行重新評估債務人之資力、
    債信及還款計劃以謀求解決。況最大債權銀行富邦商業銀行
    股份有限公司於原審具狀表示，抗告人得辦理「個別協商一
    致性方案」，則抗告人既仍得辦理「個別協商一致性方案」
    ，自應再循協商途徑謀求解決，方謂為適法。
八、綜上所述，本件實難認抗告人有何不可歸責於己之事由，致
    履行顯有重大困難之情事，其更生之聲請除與前開規定不相
    符合外，且無實益，是其聲請不應准許。從而，原裁定駁回
    抗告人之聲請，其理由固有不同，惟結論並無不當，抗告意
    旨請求廢棄原裁定，並無理由，應予駁回。
九、據上論結，本件抗告為無理由，依消費者債務清理條例第15
    條，民事訴訟法第495條之1第1項、第449條第1項、第95條
    、第78條，裁定如主文。
中    華    民    國    98    年    5     月    8     日
              民事第三庭   審判長法  官  林洲富
                                 法  官  林慧貞
                                 法  官  謝慧敏
以上為正本係照原本作成
本裁定不得再抗告。
中    華    民    國    98    年    5     月    8      日
                                 書記官  王志


司法院資訊處製作；財團法人民間司法改革基金會備份。
